【裁判字號】    97,易,2784
【裁判日期】    980115
【裁判案由】    妨害自由等
【裁判全文】
臺灣板橋地方法院刑事判決              97年度易字第2784號
公  訴  人  臺灣板橋地方法院檢察署檢察官
被      告  丁○○
上列被告因妨害自由案件，經檢察官提起公訴（97年度偵緝字第
1611號），本院判決如下：
    主  文
丁○○無罪。
     理  由
壹、程序部分：
一、按檢察官於第一審辯論終結前，發見有應不起訴或以不起訴
    為適當之情形者，得撤回起訴。撤回起訴，應提出撤回書敘
    述理由，刑事訴訟法第269 條定有明文。又告訴乃論之罪，
    對於共犯之一人告訴或撤回告訴者，其效力及於其他共犯，
    同法第239 條前段亦有明定。查被告丁○○原被訴刑法第27
    7 條第1 項之傷害罪（告訴人為戊○○）及同法第304 條第
    1 項之強制罪（告訴人為林樁宏），其中傷害罪部分屬於告
    訴乃論之罪，而告訴人戊○○對共犯傷害之另案被告乙○○
    、甲○○、丙○○撤回傷害告訴後，臺灣板橋地方法院檢察
    署檢察官業以97年度調偵字第482 、483 號為不起訴處分，
    有該不起訴處分書附卷可參，依據前引規定，其撤回效力應
    及於同為共犯之本案被告，偵查檢察官據此事由，具狀撤回
    起訴（本院卷第25頁），於法並無違誤。另依起訴書之記載
    ，被告被訴前開2 罪間屬數罪併罰之法律關係，其中1 部分
    犯罪（即傷害罪）縱經撤回，其效力應不及於他部份犯罪（
    即強制罪），本院以下爰僅就被告被訴強制罪部分審理之。
二、按除簡式審判程序、簡易程序及第376 條第1 款（即最重本
    刑為3 年以下有期徒刑、拘役或專科罰金之罪）、第2 款（
    即刑法第320 條、第321 條之竊盜罪）所列之罪之案件外，
    第一審應行合議審判，刑事訴訟法第284 條之1 。本案被告
    被訴刑法第304 第1 項之強制罪，屬前揭刑事訴訟法第376
    條第1 款之罪，得由法官獨任審判，附此敘明。
貳、實體部分：
一、公訴意旨略以：被告丁○○與乙○○為朋友關係，丙○○為
    乙○○之父，甲○○為甲○○之堂弟。丙○○於民國96年11
    月4 日23時56分許，在址設臺北縣三重市○○路21號之「秀
    韻園」卡拉OK店前，與同具傷害犯意之乙○○、甲○○及丁○○，分持伸縮警棍、刀械敲擊追砍戊○○成傷（丙○○、
    乙○○及甲○○所涉傷害罪部分業經臺灣板橋地方法院檢察
    署檢察官以97年度調偵字第482 、483 號為不起訴處分確定
    ）後，旋即步行至當日載送戊○○到現場之戊○○友人林樁
    宏所駕車牌號碼887-CH號營業小客車旁，並以伸縮警棍砸破
    該車左後車門及玻璃（丙○○所涉毀損罪部分，業經本署檢
    察官以97年度調偵字第482 、483 號為不起訴處分確定），
    林樁宏見狀乃打開駕駛座窗戶與丙○○理論。詎丁○○竟與
    乙○○、甲○○另基於妨害自由之犯意聯絡，分別持刀械伸
    入林樁宏所有之前開營業小客車駕駛座窗戶，並均將刀械架
    於林樁宏之頸部而喝令其下車，使林樁宏不敢反抗而下車，
    因而行無義務之事（乙○○、甲○○所犯強制罪部分，業經
    本院以97年度簡字第5968號各判處拘役50日，均緩刑2 年確
    定）等語，因認被告丁○○涉犯共同以強暴使人行無義務之
    事罪嫌。
二、按犯罪事實應依證據認定之，無證據不得認定其犯罪事實；
    不能證明被告犯罪者，應諭知無罪之判決，刑事訴訟法第15
    4 條第2 項、第301 條第1 項分別定有明文。又刑事訴訟上
    證明之資料，無論其為直接證據或間接證據，均須達於通常
    一般人均不致於有所懷疑，而得確信其為真實之程度，始得
    據為有罪之認定，若其關於被告是否犯罪之證明未能達此程
    度，而有合理性懷疑之存在，致使無從形成有罪之確信，根
    據「罪證有疑，利於被告」之證據法則，即不得遽為不利被
    告之認定，其以情況證據（即間接證據）斷罪時，尤須基於
    該證據在直接關係上所可證明之他項情況事實，本乎推理作
    用足以確證被告有罪，方為合法，不得徒憑主觀上之推想，
    將一般經驗上有利被告之其他合理情況逕予排除（最高法院
    76年台上字第4986號、32年度上字67號判例參照）。另告訴
    人之告訴，本以使被告受刑事訴追為目的，故其陳述是否與
    事實相符，自應調查其他證據，以資審認，苟其所為攻擊之
    詞，尚有瑕疵，則在此瑕疵未予究明以前，即不能遽採為斷
    罪之基礎（最高法院69年台上字第1531號判例參照）。
三、公訴人認被告丁○○涉犯強制罪嫌，係以：(一)被告丁○○於
    偵查中之供述；(二)告訴人林樁宏於警詢及偵查中之指訴；(三)
    證人乙○○於警詢及偵查中之證述；(四)證人甲○○於偵查中
    之證述，為其主要論據。至起訴書證據清單編號2 「告訴人
    戊○○於警詢及偵查中之指述」、編號7 「監視攝影器翻拍
    照片9 張、行動電話門號0000000000、0000000000號雙向通
    聯紀錄各2 份、行動電話門0000000000號及市話門號00-000
    00000 號雙向通聯紀錄各1 份」部分，依其待證事實，可知
    均係在證明被告丁○○與丙○○、乙○○、甲○○共犯傷害
    戊○○之事實，核與強制罪部分無涉，併此敘明。
四、訊據被告丁○○則堅決否認有何以強暴使人行無義務之事犯
    行，辯稱：伊只有參與傷害，沒有押告訴人林樁宏下車，伊
    雖有走過到林樁宏所駕計程車附近，但伊當時係站在該車左
    前車燈附近，並未與乙○○、甲○○圍在駕駛座車窗旁，且
    伊過去只有叫乙○○、甲○○走，什麼事也沒有做等語。經
    查：
    (一)告訴人林樁宏於96年11月12日警詢時稱：丙○○持警棍毀
      損車子左後方之門板及玻璃，另外3 名男子即持刀押著我
      叫我下車，後來可能是警方到場，他們都跑掉了等語（偵
      字卷第41頁），於97年1 月24日偵訊時又具結證稱：丙○○拿伸縮警棍敲破我駕駛座左後方的玻璃及左後車門，玻
      璃及車門都壞了，於是我開窗戶跟丙○○說為何要砸我車
      ，接下來3 個年輕人就拿刀要我下車，3 個人的刀都架著
      我的脖子押我下車，後來不知道什麼原因就都解散了，他
      們就跑了等語（偵卷第103 頁），於97年2 月15日偵訊時
      仍具結證稱：丙○○砸完車之後，其他3 人就圍上來，乙○○與其他2 人的刀子也都從左前車窗伸進來，要我下車
      ，我就被押下車，我確定甲○○及黑仔所持的也是刀子等
      語（偵字卷第141 頁），亦即告訴人林樁宏於警詢及偵訊
      時均確認被告丁○○與乙○○、甲○○當時均有持刀伸入
      其車內架住其脖子。然而，告訴人林樁宏於本院97年11月
      10日審理時則先稱：「他捫三人一起拿刀叫我下車」，旋
      又補稱：「到底有幾把刀我沒有留意，我在駕駛座，他們
      3 人沒有進車裡，就是站在車窗旁用刀子要架著我下車，
      我也沒有注意到是誰拿著刀子，或是有幾個人拿刀」（本
      院卷第20頁），其後，復於本院97年12月22日以證人身份
      具結證稱：伊於96年11月4 日晚上11點多，在三重市○○
      路21號前，看到丙○○拿警棍打戊○○，後來丁○○、乙○○、甲○○追過去打戊○○時，伊不知道該3 人手上拿
      什麼東西，後來是他們拿來壓住伊時，伊才知道是刀械；
      當時3 個年輕人站在伊駕駛座車窗旁叫伊下車，伊看到刀
      械架在伊脖子上，就馬上下車，時間不到幾秒鐘；伊當時
      沒有留意聽到幾個人叫我下車，伊只有看到刀子，沒有看
      到其他工具，至於共有幾把刀伊則沒有注意，因為時間不
      到一、兩秒，伊無法思考，伊下車後，他們就馬上散掉，
      伊也不知道他們為何要叫我下車等語（本院卷第49至50頁
      ），其後於檢察官詰問時復證稱：「（為何你在偵查中稱
      你確認甲○○、黑仔所持的也是刀子？）三個都在我旁邊
      ，有刀子進來。我確認有拿刀子進來，我沒有留意到幾把
      刀，也沒有留意到何人拿刀子，也沒有辦法確認每個人都
      有拿刀子」「何人拿刀子進入我的車內我不清楚。我印象
      中丙○○砸我車窗後三個年輕人就來叫我下車，我不認識
      他們，他們誰叫我下車，我也不知道。至於為何我知道他
      們有刀械，是因為丙○○說在打戊○○之前有說，要幫戊○○就有事，不然就沒有事，應該是乙○○拿刀，因為他
      的體格很壯，不像甲○○、丁○○這樣瘦瘦的」（本院卷
      第51至52頁），換言之，證人林樁宏僅能確認有刀伸入伊
      車內及有人叫伊下車，但無法確認共有幾把刀，也無法確
      認被告丁○○有無持刀伸入車內，另究係何人叫伊下車及
      被告丁○○有無叫伊下車等情，同亦無法確認，故其警詢
      、偵訊時所為陳述是否屬實，即有疑問。其次，本件案發
      當日，乙○○係持被告丁○○所交付之不明刀械追砍戊○○，而甲○○、丁○○則分持在附近拾獲之椅腳板、棍棒
      敲擊戊○○等情，業據證人乙○○於偵訊時具結證稱：「
      （刀子來源？）我的刀子是黑仔從機車置物箱拿出來，黑
      仔跟甲○○則是在地上撿的」等語（偵字卷第140 頁），
      而證人甲○○於本院97年12月22日審理時亦具結證稱：案
      發當天伊有叫林樁宏下車，當時伊拿椅腳板，但沒有伸入
      車內，椅腳板是伊跟乙○○在附近找的，而乙○○則是拿
      黑仔所交付、用白布包著的刀子，至黑仔則是拿1 支附近
      找來的長木棍等語（本院卷第41至45頁），此2 證人既已
      具結擔保所證屬實，而告訴人林樁宏復無法確認共有幾把
      刀伸入車內及被告丁○○有無持刀伸入車內等事實，當以
      該2 人具結所證情節較可採信，益證告訴人林樁宏於本院
      審理時所為陳述及證詞，應較其於警詢及偵訊時所言可採
      。
    (二)證人乙○○、甲○○於警詢及偵訊時雖均稱：伊所持刀械
      是被告丁○○所交付等語，然對照被告丁○○交付刀械與
      所犯傷害與強制2 項犯罪行為之時間、地點，可知被告交
      付刀械行為之時間、地點應與傷害部分較為緊接。其次，
      依證人乙○○於警詢時陳稱：伊接到父親丙○○的電話後
      ，先在家裡找了堂弟甲○○一同過去，然後在三重市○○
      街上遇到丁○○（黑仔），伊就跟他說伊老爸在秀韻園那
      裡有人要他斷手斷腳，問他是否要一起過去看看，他說好
      等語（偵卷第23頁），可知被告丁○○前往三重秀韻園之
      目的，應係為單純幫乙○○等人助勢，且其於到場前並不
      知對方人數、武力之強弱，參以本案強制犯行乃乙○○、
      甲○○於取得完全優勢後，再對告訴人林樁宏所為後階段
      犯罪行為，被告丁○○於交付刀械時既不知乙○○等人是
      否能夠取得完全優勢，如何得知乙○○、甲○○必然會有
      後階段之強制行為？此外，復無證據證明被告丁○○於共
      同毆打戊○○後，曾經持刀伸入告訴人林樁宏車內，或叫
      伊下車，或其他共同實施強制犯行之事實，即難認被告丁○○主觀上已可預見乙○○會持該刀械架住告訴人林樁宏
      脖子叫伊下車，自難僅因被告丁○○有交付刀械予乙○○
      之行為，即謂其就強制部分亦應負共同犯罪之責。至被告
      丁○○最後雖亦有前往告訴人林樁宏車旁，但證人甲○○
      於本院審理時僅證稱：伊與乙○○、丁○○都有到林樁宏
      車旁，都有做動作及講話，但他們講什麼、做什麼，伊都
      不清楚，丁○○當時離伊所位置多遠，伊也不清楚等語（
      本院卷第42、44頁），而證人范彥倫於偵訊時亦僅具結證
      稱：當時林樁宏車子左前窗是開著的，所以我站在左前窗
      旁把刀子伸進去壓在窗戶上，叫林樁宏下車，丁○○及甲○○都站在我身後等語（偵卷第141 頁），均不足作為被
      告丁○○不利之認定依據。此外，除告訴人林樁宏於警詢
      及偵訊時之陳述外，並無證據足證被告丁○○當時有站在
      林樁宏汽車駕駛座旁持刀伸入車內之行為，而告訴人林樁
      宏於本院審理時亦無法確認被告丁○○是否有此行為，自
      難單憑告訴人林樁宏曾經為此指訴，逕認被告丁○○確有
      所指強制行為之犯意聯絡及行為分擔。
    (三)證人乙○○於偵訊時及甲○○於本院審理時雖均證稱：伊
      所持刀械、椅腳板都是在堤防邊交給被告丁○○處理等語
      ，惟被告於本院審理時則始終否認曾幫乙○○、甲○○處
      理刀械、椅腳板之事云云。然而，縱認被告丁○○曾幫乙○○、甲○○處理刀械、椅腳板，亦僅能證明其有事後協
      助處理犯罪工具之行為，尚難據以推論其與乙○○、甲○○間必然存有對告訴人林樁宏為強制犯行之犯意聯絡。況
      且，前揭刀械、椅腳板既然同時為乙○○、甲○○持以毆
      打戊○○及對林樁宏為強制行為之犯罪工具，如被告丁○○係因其曾經參與傷害部分之犯行，且刀械亦係其提供給
      乙○○使用，乃主動提議幫忙乙○○、甲○○處理該刀械
      及椅腳板，核與常理亦無違背，自難僅因被告丁○○曾幫
      乙○○、甲○○處理刀械、椅腳板，即認其與乙○○、甲○○間有強制之犯意聯絡。
    (四)被告丁○○辯稱：伊到告訴人林樁宏車旁時，有叫乙○○
      他們一起走等語，核與證人乙○○於警詢時及甲○○於警
      詢時本院審理時均稱：後來是丁○○說先走人了，我們就
      用跑的離開現場等語（偵字卷第18、28頁，本院卷第44頁
      ）相符，堪認其當時確有叫乙○○、甲○○離開之行為，
      參以告訴人自陳：伊下車後，3 名年輕人就都離開，伊不
      知他們為何要離開等語，可知乙○○、甲○○係因聽到丁○○說要離開，就跟著離開，進而未再對告訴人林樁宏為
      其他不利之行為。倘被告丁○○自始即有與乙○○、甲○○共同強制告訴人林樁宏下車之犯意聯絡，何以未對林樁
      宏為任何後續行為，即對乙○○、甲○○稱要先離開？足
      見其撇清意謂甚為強烈。又乙○○、甲○○聽聞被告丁○○此言，雖即尾隨其離開，但查卷內並無證據證明係被告
      丁○○教唆或與乙○○、甲○○合謀強逼告訴人林樁宏下
      車，自難僅因該2 人有跟隨被告丁○○離去之客觀情狀，
      遽然反推係被告丁○○教唆或與乙○○、甲○○合謀強逼
      告訴人林樁宏下車，故亦無法據為被告丁○○不利之認定
      。
五、綜上事證，公訴意旨認定被告丁○○有與乙○○、甲○○共
    同實施強暴行為逼使告訴人林樁宏下車之行為，尚未達於通
    常一般之人均不致有所懷疑而得確信其為真實之程度，復查
    無其他更積極之證據足證被告確實有此等犯行，本院即無從
    單憑前開有瑕疵之告訴人指訴及起訴書所引其他證據方法，
    而形成有罪之確信。根據「罪證有疑，利於被告」之證據法
    則，及前引規定與判例意旨，因不能證明被告犯罪，即應依
    法諭知被告無罪之判決。
據上論斷，應依刑事訴訟法第301 條第1項，判決如主文。
本案經檢察官顏妃琇到庭執行職務
中    華    民    國    98    年    1     月    15    日
                  刑事第七庭  法  官  楊明佳
以上正本證明與原本無異。
如不服本判決應於收受送達後10日向本院提出上訴書狀，並應敘
述具體理由；其未敘述上訴理由者，應於上訴期間屆滿後20日內
向本院補提理由書（均須按他造當事人之人數附繕本）「切勿逕
送上級法院」。
                              書記官  林金良
中    華    民    國    98    年    1     月    15    日


司法院資訊處製作；財團法人民間司法改革基金會備份。
